【裁判字號】    89,親,69
【裁判日期】    900706
【裁判案由】    確認親子關係存在
【裁判全文】
臺灣板橋地方法院民事判決  八十九年度親字第六九號
    原      告    丁○○    籍.
                            送.
                            國.
    被      告    乙○○    籍.
                            國.
    法定代理人    甲○○
    法定代理人    丙○○
右當事人間請求確認親子關係存在等事件，本院判決如左：
    主      文
確認被告丙○○與被告乙○○間母子關係不存在。
確認原告與被告乙○○間母子關係存在。
訴訟費用由被告負擔。
    事      實
甲、原告方面：
    一、聲明：如主文所示。
    二、陳述：
        (一)被告乙○○（男、民國○○○年○月○日生、國民身分證統一編號：Ｚ0
          00000000號）係原告丁○○與甲○○所生，原告與被告乙○○是
          母子關係，原告於八十三年十月五日，在臺北縣新莊市賀生婦產科生下被
          告乙○○後，原告本來欲由生父甲○○認領，但甲○○去報戶口時卻登記
          為被告丙○○與甲○○之婚生子，惟被告乙○○自出生即由原告在撫養，
          如今被告乙○○要上小學，戶籍登記仍在生父住所，且登記為甲○○與被
          告丙○○之子，原告為教育照顧被告乙○○，爰提起本訴。
        (二)聲請對原告與被告乙○○進行血緣ＤＮＡ鑑定。
        (三)提出原告及被告乙○○之戶籍謄本各一份為證。
乙、被告方面：
    一、被告乙○○部分：
        (一)聲明：對原告之訴沒有意見。
        (二)陳述：沒有意見，乙○○是由原告與甲○○所生。
    二、被告丙○○部分：
        被告丙○○未於最後言詞辯論期日到場，據其以前到場陳稱：
        (一)聲明：對原告之訴沒有意見。
        (二)陳述：乙○○不是我生的，是原告生的；不願去接受血緣鑑定。
丙、本院依職權向賀生婦產科調取被告乙○○之出生證明文件。
    理      由
甲、程序方面：
    一、被告丙○○未於最後言詞辯論期日到場辯論，查無民事訴訟法第三百八十六
        條所列各款情形，爰依原告之聲請，由其一造辯論而為判決。
    二、(一)按「確認法律關係之訴，非原告有即受確認判決之法律上利益者，不得提
          起之；確認證書真偽或為法律關係基礎事實存否之訴，亦同」；「前項確
          認法律關係基礎事實存否之訴，以原告不能提起他訴訟者為限」。八十九
          年二月十一日修正生效之民事訴訟法第二百四十七條第一項、第二項定有
          明文。是依現行民事訴訟法規定，對於為法律關係基礎事實之存否，若有
          即受確認判決之法律上利益，且原告不能提起他訴訟者，此一事實應得為
          確認之訴之訴訟標的。查親子關係之存否，不僅涉及相關當事人身分關係
          之確定，且同時對於親權、扶養、法定代理甚至繼承等法律關係之成立或
          存在與否，皆產生重要之關連，是以親子關係存在與否之確定，所牽涉者
          並非僅係單純之事實問題，而應屬對於為法律關係基礎事實之確定，且由
          於此一法律關係基礎事實之確定，當事人間多項親屬法、繼承法法律關係
          之存否亦因而得以一併確定。再者，在民事訴訟法第二百四十七條第一項
          修正前即已存在之最高法院二十三年上字第三九七三號判例，亦承認「確
          認身分之訴」之存在，其所謂「確認身分之訴」，意即指「確認親子關係
          存在或不存在」而言。因此，在現行法上，「親子關係存在與否」應得為
          確認之訴之標的。又確認親子關係存否之訴之兩造，就原告主張之事實縱
          無爭執，惟原告起訴之目的在使戶籍登記變更，且此項親子身分關係登記
          之變更，無法依戶籍法規定之變更登記程序逕行變更，而原戶籍登記之親
          子身分登記事項既然有與事實不符之爭議，即有使當事人在私法上之地位
          有受侵害之危險，而此項危險得以對於被告之確認親子關係存否之判決除
          去之，則提起確認親子關係存否之訴以排除此項危險，應得謂有即受確認
          判決之法律上利益。
        (二)次按「妻之受胎，係在婚姻關係存續中者，推定其所生子女為婚生子女」
          ；「前項推定，如夫妻之一方能證明妻非自夫受胎者，得提起否認之訴。
          但應於知悉子女出生之日起，一年內為之」。民法第一千零六十三條第一
          項、第二項固有明文規定。惟此條文之適用，是以該子女係妻在婚姻關係
          存續中受胎而生之事實為前提。若確認親子關係之訴所欲確認之標的係該
          子女與妻無母子關係，即對該子女究竟是否為妻在婚姻關係存續中所生之
          點，有爭執時，仍應以妻有無分娩之事實為斷，無適用上開推定條文之餘
          地，而此類確認之訴自亦不受上開法條第二項所謂除斥期間之限制。
        (三)查本件原告係主張被告乙○○係其所生，而與被告丙○○間無母子關係，
          並主張戶籍登記不真實，揆諸前揭說明，原告提起本件確認之訴，應有即
          受確認判決之法律上利益，合先敘明。
乙、實體方面：
    一、原告主張：被告乙○○係原告自甲○○受胎所生，原告於八十三年十月五日
        ，在臺北縣新莊市賀生婦產科生下被告乙○○，原告與被告乙○○是母子關
        係，且被告乙○○出生後即由原告撫養，惟當初甲○○申報戶口時，將被告
        乙○○登記為被告丙○○與甲○○之婚生子，此項戶籍登記與事實不符等語
        ，業據原告提出原告與被告乙○○之戶籍謄本各一份為證，被告丙○○及被
        告乙○○之法定代理人甲○○對於原告之主張亦自認在卷。按民事訴訟法第
        五百九十四條明定，關於認諾及訴訟上自認或不爭執事實之效力之規定，於
        同法第五百八十九條所定之否認或認領子女之訴、認領無效或撤銷認領之訴
        、母再婚後所生子女確定其父之訴，不適用之。此係因該類親子訴訟之結果
        事關子女血統及非婚生子女身分之確定，與社會公益有關。確認親子關係存
        否之訴雖非民事訴訟法第九編第二章「親子關係事件程序」所列之法定親子
        關係訴訟之類型，惟其訴之目的亦在確定親子身分關係之存否，性質上應屬
        親子關係訴訟之一種，與同法第五百八十九條所定之法定親子關係訴訟之類
        型相仿，其訴訟結果除於當事人間發生影響外，亦涉及社會公益，故實具有
        同一之法律理由，而應類推適用民事訴訟法第五百九十四條規定。是被告及
        被告法定代理人雖就原告主張被告乙○○非被告丙○○所生，而係原告所生
        之事實予以自認，惟依據民事訴訟法上述規定，被告此部分自認不生訴訟法
        上自認之效果，本院仍應依職權調查其他證據。
    二、經查：本院依原告聲請，囑託法務部調查局，就原告與被告乙○○間之血緣
        關係進行鑑定，以確定被告乙○○是否為原告所生，經法務部調查局以人類
        紅血球ABO式血型鑑定法、人類遺傳因子DNA STR式型別鑑定法、人類遺傳因
        子mtDNA序列分析鑑定法、累積親子關係指數CPI值驗算法檢驗，鑑定結果：
        「依據遺傳法則，乙○○之各項DNA  STR式型別與丁○○之相對應型別均無
        矛盾，經計算其CPI值為93,375,554以上；且mtDNA序列均相符，顯示二人極
        可能源自同一母系之血緣遺傳關係，故認為丁○○極可能（機率99.99%以上
        ）為乙○○之生母」等語，有該部陸(四)字第九００一七五０九號鑑定通知
        書及所附之受驗人血型、DNA型別及mtDNA序列分析鑑定結果列表、粒線體
        DNA（mtDNA）鑑定法說明書各一份在卷可憑。此一機率99.99%之鑑定結果，
        適足以證明原告所主張並為被告丙○○、被告乙○○法定代理人甲○○所承
        認之：「乙○○係原告所生，而非丙○○所生」等語，確屬事實。原告之主
        張，堪信為真實。
    三、按「非婚生子女與其生母之關係視為婚生子女，無須認領」。民法第一千零
        六十五條第二項設有明文。被告乙○○非被告丙○○所生，而係原告所生，
        既如前述，原告提起本件訴訟，請求確認被告丙○○與被告乙○○間母子關
        係不存在，並確認原告與被告乙○○間母子關係存在，於法洵屬有據，應予
        准許。
丙、結論：本件原告之訴為有理由，依民事訴訟法第三百八十五條第一項前段、第七
    十八條、第八十五條第一項前段，判決如主文。
中      華      民      國    九十    年      七        月      六      日
                                  臺灣板橋地方法院家事法庭
~B法      官  王復生
右正本證明與原本無異。
中      華      民      國              年              月              日
~B法院書記官  廖宮仕


司法院資訊處製作；財團法人民間司法改革基金會備份。
